臺灣臺東地方法院民事簡易判決
110年度簡字第12號
原      告  財政部國有財產署南區分署

法定代理人  黃莉莉
訴訟代理人  黃慧婷律師
複  代理人  陳芬芬律師
被      告  王榮良
上列當事人間請求返還土地等事件，本院於民國111年4月7日言
詞辯論終結，判決如下：
    主      文
原告之訴及假執行之聲請均駁回。
訴訟費用由原告負擔。
    事實及理由
一、按訴狀送達後，原告不得將原訴變更或追加他訴。但擴張或
    減縮應受判決事項之聲明者，不在此限，民事訴訟法第255
    條第1項第3款定有明文。又依同法第436條第2項規定，上揭
    規定於簡易訴訟程序亦適用之。本件原告起訴原請求：被告
    應給付原告新臺幣（下同）119,017元，及自起訴狀繕本送
    達翌日起至清償日止，按週年利率5%計算之利息，嗣經數次
    變更，最後於民國111年4月7日言詞辯論期日變更為：被告
    應給付原告138,380元，及自111年3月2日起至清償日止，按
    週年利率5%計算之利息（見本院卷第244-245頁、第266-268
    頁），核屬擴張應受判決事項之聲明，尚無不合，應予准許
    。
二、原告主張：臺東縣○○市○○段00000000000地號土地（下分稱7
    01、702、710地號土地，合稱系爭土地）為其所管理國有土
    地，被告前於101年7月13日向其臺東辦事處改隸更名前身即
    財政部國有財產局臺灣北區辦事處臺東分處認養系爭土地，
    用以種植花草樹木及美化環境，兩造簽訂國有非公用土地認
    養契約（下稱系爭認養契約），認養期間自101年7月4日起
    至103年7月3日止。系爭認養契約為無償契約，原告並未收
    受任何租金，不同於租賃契約之有償關係，不生以不定期限
    繼續契約之效力，系爭認養契約已於103年7月3日效力消滅
    ，原告並於109年4月6日拒絕被告申請繼續認養系爭土地。
    被告於系爭認養契約屆期後即103年7月4日起，無權占用系
    爭土地種植花草及鋪設水泥地，至其清除所鋪設水泥地，並
    於110年1月15日申請點交返還系爭土地為止，未給付原告對
    價，受有使用系爭土地之利益，致原告受損害，以系爭認養
    契約所載認養面積共338平方公尺計算，被告應返還原告就
    系爭土地認養面積相當於租金價額之不當得利，依民法第17
    9條規定，提起本件訴訟等語，並聲明：（一）被告應給付
    原告138,380元，及自111年3月2日起至清償日止，按週年利
    率5%計算之利息；（二）願供擔保，請准宣告假執行。
三、被告則以：其於系爭認養契約屆期前之103年4月7日，已向
    原告申請繼續認養系爭土地，經原告於103年4月10日函復待
    勘查完成後再行研處，此後未再獲通知，遲至109年4月6日
    原告始函知其違反系爭認養契約，在系爭土地上鋪設水泥地
    ，不同意其繼續認養系爭土地。系爭認養契約具有租賃契約
    性質，原告延宕6年未處理是否同意被告申請繼續認養系爭
    土地，並持續不定期派員檢查系爭土地之使用情形，未表示
    反對系爭認養契約繼續之意思，已默示系爭認養契約更新為
    不定期限繼續契約關係，被告有權占用系爭土地，原告遲延
    表示不同意被告繼續認養系爭土地，及經被告申請點交返還
    系爭土地後至點交完成之原告作業期間，均應由原告自負責
    任。被告雖於系爭土地上鋪設部分水泥地，以便種植花草樹
    木使用，及供不特定公眾觀賞通行所需，但屬公益行為並無
    個人收益獲利，況被告認養系爭土地後所種植花草樹木，依
    系爭認養契約均歸原告所有，原告未受有任何損害，遑論被
    告認養系爭土地付出相當費用，原告因減省系爭土地管理人
    力及成本而受有利益，遠大於原告主張所受損害，經損益相
    抵後原告更未有何損害可言。又被告鋪設水泥地面積僅約45
    平方公尺，原告卻以系爭土地認養面積338平方公尺計算不
    當得利，顯不合理等語，資為抗辯，並聲明：（一）如主文
    第1項所示；（二）如受不利判決，願供擔保請准宣告免為
    假執行。
四、兩造不爭執事項（見本院卷第274-275頁）：
(一)系爭土地為原告所管理國有土地，兩造於101年7月13日簽訂
    系爭認養契約（含使用現況略圖），由被告認養系爭土地面
    積共338平方公尺，種植花草樹木及美化環境，認養期間自1
    01年7月4日起至103年7月3日止。
(二)原告臺東辦事處以109年4月6日台財產南東二字第109340050
    90號函知被告勘查結果，因系爭土地部分現況為水泥地使用
    ，尚難認符合系爭認養契約第3點第2款約定，礙難同意被告
    繼續辦理綠美化。
(三)原告臺東辦事處以109年5月20日台財產南東二字第10934007
    650號函知被告，依104年3月20日勘查結果，已違反系爭認
    養契約第3點第2款約定，並於108年8月20日發函通知訂於10
    8年8月30日辦理實地點交作業，倘未騰空交還即視違約，改
    以占用列管，並計收自契約屆期次日起至實際返還土地期間
    之使用補償金，惟被告未到場配合辦理，依109年4月6日函
    文註銷申請繼續認領系爭土地，並請被告返還系爭土地及給
    付不當得利。
(四)原告臺東辦事處於109年11月18日會同被告現場勘查後，因
    地上存有建築改良物，無法完成點交，嗣於110年1月28日被
    告始完成點交返還系爭土地。
(五)原告於104年3月20日、108年8月30日、110年1月28日歷次現
    場勘查系爭土地，被告實際使用701、702、710地號土地面
    積分別為266、35、35.42平方公尺。
五、本院之判斷
(一)按「非給付型之不當得利」中之「權益侵害之不當得利」，
    凡因侵害取得本應歸屬於他人權益內容而受利益，致他人受
    損害，欠缺正當性，亦即以侵害行為取得應歸屬他人權益內
    容之利益，而從法秩權益歸屬之價值判斷上不具保有利益之
    正當性者，即應構成「無法律上之原因」而成立不當得利（
    最高法院100年度台上字第899號判決意旨參照）。又按民法
    第179條前段規定，無法律上之原因而受利益，致他人受損
    害者，應返還其利益。其判斷是否該當上揭不當得利之成立
    要件時，應以「權益歸屬說」為標準，亦即倘欠缺法律上原
    因而違反權益歸屬對象取得其利益者，即應對該對象成立不
    當得利（最高法院98年度台上字第1156號、94年度台再字第
    39號判決意旨參照）。
(二)依系爭認養契約第3點第5款約定，被告認養期間「所種植之
    花草樹木屬國有，不得主張任何權利，亦不得要求甲方（即
    原告）支付任何費用或補償」；第3點第6款約定，「契約終
    止時，除地上物為花草樹木外，應於15日內將土地騰空返還
    甲方（即原告）」（見本院卷第19頁、第45頁、第96頁、第
    127頁），輔以被告於110年1月28日依現況點交返還原告系
    爭土地時，仍包含被告所植花草樹木等情，亦為兩造所不爭
    執（見本院卷第272頁），足見被告依系爭認養契約在系爭
    土地上所植花草樹木所有權均為國家所有，無論系爭認養契
    約效力消滅與否，被告始終未對所植花草樹木享有任何權益
    ，系爭認養契約第3點第5款約定甚明，否則亦無被告點交返
    還原告系爭土地時得以排除被告所植花草樹木之理。縱依原
    告主張系爭認養契約已於103年7月3日屆期後效力消滅，惟
    被告所植花草樹木既係由國家基於所有人地位占用系爭土地
    ，被告亦未對所植花草樹木有何使用收益權限，顯非被告侵
    害取得應歸屬原告取得權益內容之利益，反而始終由原告以
    國有花草樹木享有應歸屬原告取得之占用國有系爭土地利益
    ，就被告所植花草樹木占用系爭土地部分，尚無從認被告受
    有利益，原告就此請求被告返還不當得利，應無理由。
(三)原告雖主張被告在系爭土地上鋪設水泥地而受利益等情，但
    於本院審理時表明未特別針對鋪設水泥地範圍計算面積，被
    告點交返還系爭土地時已無其鋪設之水泥地（見本院卷第27
    3頁）。又如兩造不爭執事項（五）所示，原告歷次勘查系
    爭土地，均計算被告使用系爭土地不同地號土地之面積分別
    為何，尚未見就被告所植花草樹木與鋪設水泥地占用系爭土
    地面積予以區別計算，有原告臺東辦事處104年3月20日、10
    8年8月30日土地勘清查表、110年1月28日土地勘查表附卷為
    憑（見本院卷第176-178頁、第184-186頁、第191-193頁）
    ，本難認就被告鋪設水泥地而受利益一事，關於特定占用範
    圍及面積，原告已盡其主張及舉證責任。至於被告陳稱所鋪
    設水泥地占用系爭土地面積約45平方公尺，業經原告於本院
    審理時表示不爭執（見本院卷第271頁、第273頁），被告復
    辯以鋪設水泥地用途係為便於種植花草，供整理花草、運石
    頭、施肥等工作所需，認養系爭土地範圍在其店面前7至9公
    尺以上，店面前所鋪設水泥地大部分位於其自己地上，只有
    一部分在認養範圍邊緣等語（見本院卷第271頁-272頁），
    相比於如兩造不爭執事項（一）所示，被告認養系爭土地面
    積共338平方公尺，堪認被告鋪設水泥地與種植花草樹木各
    別占用系爭土地面積並無比例失衡、主客易位可言，佐以被
    告於110年1月28日點交返還原告系爭土地時，依勘查紀錄顯
    示仍有水泥地約9平方公尺之情，亦為兩造所不爭執（見本
    院卷第272頁），被告就此表示該部分水泥地非其所鋪設，
    原來就有，未經原告於點交時要求一併清除等語（見本院卷
    第272頁），應非子虛，則被告認養系爭土地範圍內本有其
    他鋪設水泥地情形存在，尚難逕行排除被告所辯鋪設水泥地
    係為便於種植花草之可能性。原告空言指摘被告在系爭土地
    上鋪設水泥地以供其店面前道路使用，卻未能進一步有力反
    駁被告辯詞之可能性，難謂已善盡舉證責任，無從採信。被
    告在系爭土地上鋪設水泥地，既係便於種植花草樹木所需，
    並非具有獨立目的存在，兩者堪認具有主從關係，應就是否
    占用系爭土地而受利益為相同判斷，否則恐難免於本末倒置
    、捨本逐末之譏。被告未因所植花草樹木受有占用系爭土地
    利益，已如前述，自不得僅就被告鋪設水泥地部分單獨認其
    受有任何利益，縱所鋪設水泥地同時可供不特定人包含被告
    自身通行使用，亦不過使被告受有反射利益，原告就此請求
    被告返還不當得利，應無理由。
六、綜上所述，被告於系爭認養契約屆期後，在系爭土地上種植
    花草樹木及鋪設水泥地，無從認定受有利益，不構成不當得
    利。從而，原告依民法第179條規定，請求被告給付138,380
    元，及自111年3月2日起至清償日止，按週年利率5%計算之
    利息，為無理由，應予駁回。原告之訴既經駁回，其假執行
    之聲請亦失所依附，應併予駁回。
七、本件事證已臻明確，兩造其餘攻擊或防禦方法及所提證據，
    經審酌後認均不足以影響判決結果，不再逐一論述，附此敘
    明。
八、訴訟費用負擔之依據：民事訴訟法第78條。
中　　華　　民　　國　　111 　年　　4 　　月　　29　　日
                  民事第一庭  法  官  黃柏仁
以上正本證明與原本無異。　
如對本判決不服，須於判決送達後20日之不變期間內，向本庭提
出上訴狀。（須按對造當事人之人數附繕本）
中　　華　　民　　國　　111 　年　　5 　　月　　3 　　日
                              書記官  張坤校